【裁判字號】    98,上易,145
【裁判日期】    980306
【裁判案由】    侵占
【裁判全文】
臺灣高等法院刑事判決                 98年度上易字第145號
上  訴  人  臺灣板橋地方法院檢察署檢察官
被      告  乙○○
選任辯護人  陳世英律師
上列上訴人因被告侵占案件，不服臺灣板橋地方法院97年度簡上
字第782號，中華民國97年10月31日第一審判決（聲請簡易判決
案號：臺灣板橋地方法院檢察署97年度偵字第4971號），提起上
訴，本院判決如下：
    主  文
上訴駁回。
    理  由
一、公訴意旨略以：被告乙○○於民國93年4月中旬，因告訴人
    甲○○向其借款新台幣（下同）10萬元，遂要求告訴人交付
    車牌號碼Q5-2888號自用小客車以供擔保，告訴人於93年4月
    間在臺北縣板橋市某處，交付前開車輛予被告之職員劉慶臨
    轉交予被告。被告嗣因經營中古車行不善，為籌措現金，竟
    意圖為自己不法所有，旋於93年6至10月間某日，在台北市
    ○○路某處，易持有為所有，未告知亦未取得告訴人之同意
    ，擅自以10萬元代價，以俗稱權利車方式（即出售並移轉車
    輛所有權或使用權，惟不辦理車籍過戶），出售並交付前開
    車輛予第三人李桔明，李桔明亦再以權利車方式，轉售予張
    寒，嗣因不詳姓名年籍之人任意駕車違規，累積大量罰單，
    告訴人提出告訴，始查知上情。因認被告涉犯刑法第335條
    第1項之侵占罪嫌云云。
二、按犯罪事實應依證據認定之，無證據不得認定犯罪事實；不
    能證明被告犯罪者，應諭知無罪之判決，刑事訴訟法第154
    條第2項、第301條第1項分別定有明文。又按認定不利於被
    告之事實，須依積極證據，苟積極證據不足為不利於被告事
    實之認定時，即應為有利於被告之認定，更不必有何有利之
    證據；認定犯罪事實所憑之證據，雖不以直接證據為限，間
    接證據亦包括在內，然而無論直接或間接證據，其為訴訟上
    之證明，須於通常一般之人均不致有所懷疑，而得確信其為
    真實之程度者，始得據為有罪之認定，倘其證明尚未達到此
    一程度，而有合理之懷疑存在時，事實審法院復已就其心證
    上理由予以闡述，敘明其如何無從為有罪之確信，因而為無
    罪之判決，尚不得任意指為違法，最高法院著有30年度上字
    第816號、76年度台上字第4986號判例可參。又刑法上之侵
    占罪，須持有人變易其原來之持有意思而為不法所有之意思
    ，始能成立，最高法院68年臺上字第3146號判例可資參照。
三、公訴人認被告乙○○涉犯上開罪嫌，無非以被告於偵查中之
    供述、證人即告訴人甲○○、證人劉慶臨、李世銘、李桔明
    於偵查中之證述及進口與貨物稅完（免）稅證明書（車輛用
    ）1份等為據。訊據被告堅決否認有何侵占犯行，辯稱：當
    初告訴人甲○○跟伊借錢，把車子押在伊處，並約定1個月
    時間要還錢，屆期伊聯絡不到告訴人，所以伊就把車子賣掉
    來抵債，是買權利等語，經查：
（一）有關告訴人於93年4月中旬，向被告借款10萬元，並於臺
      北縣板橋市某處，由被告公司員工劉慶臨交付上開借款予
      告訴人，另由告訴人交付所有之車牌號碼Q5-2888號自用
      小客車（以下簡稱系爭車輛）予劉慶臨轉交被告保管等情
      ，為被告所是認，核與證人甲○○、劉慶臨於原審證述相
      符（原審卷第73頁、第111頁），並進口貨物稅完（免）
      稅證明書（車輛用）1份附卷可參（他字第7738號卷第4頁
      ），此部份事實，堪予認定。
（二）被告辯稱：告訴人將系爭車輛上開車輛交付被告保管，係
      為擔保等情，核與證人劉慶臨於偵訊證稱：被告借告訴人
      10萬元，叫伊拿給告訴人，並把告訴人之車輛開回北投大
      業路被告的車行放，當初是說抵押等語相符（他字第7738
      號卷第39頁），參酌證人即告訴人甲○○於原審證稱：當
      時沒有跟被告談好借錢條件，只是向被告表示要借錢周轉
      ；沒有跟被告談到拿車子借款的事；對於被告要求將車子
      開回車行保管很錯愕，但伊還是同意；後來也沒有問被告
      為何要拿走伊的車子；認為被告想要做什麼動作，起碼要
      通知伊等語（原審卷第74、76、78頁），堪認告訴人有以
      系爭車輛設定質權予被告以擔保該10萬元借款之默示意思
      表示。被告此部份所辯尚非無據。
（三）被告辯稱：係將權利賣給李桔明於93年6至10月間某日，
      以10萬元代價，以權利車方式出售並交付系爭述車輛予李
      桔明一情，核與業證人李桔明於偵查及原審證述相符（偵
      卷第27頁、原審卷第82頁），且其二人均稱：買賣標的是
      權利等語。據此，則被告辯稱：有權處理乙節，核與民法
      第八百九十一條：質權人於質權存續中，得以自己之責任
      ，將質物轉質於第三人。其因轉質所受不可抗力之損失，
      亦應負責之規定相符，難認被告行為違法。
（四）至於被告辯稱：雙方約定1個月的還款期限云云，然證人
      甲○○於原審證稱：伊當時沒有跟被告談好借錢條件，只
      是說要借錢周轉，伊跟劉慶臨表示大約幾個月時間可以還
      款，大約半年，但是沒有約定利息等語（原審卷第74頁）
      ，則被告此部分所辯尚嫌無據，不能遽採。惟告訴人與被
      告間既未約定還款期限，身為債權人之被告，如前所述，
      自得依法處分該質權。
（五）被告辯稱：系爭車輛予李桔明前，被告及劉慶臨均曾以電
      話聯絡告訴人還款並取回車輛，惟無法聯絡到告訴人乙節
      ，核與證人劉慶臨、李桔明於原審證述相符（原審卷第83
      頁、第116、119頁），所辯即屬有據。再者：參酌被告
      交付李桔明時，曾約定李桔明應保管系爭車輛約半年至1
      年時間後方得處分之等情，亦據證人李桔明、劉慶臨於原
      審證述在卷（原審卷第82頁、第115頁），顯見被告將系
      爭車輛交付李桔明後，仍期待由告訴人清償價金後取回車
      輛，方會要求李桔明保管系爭車輛半年以上時間；加以
      告訴人使用之電話號碼迄93年11月間始變更門號一情，亦
      據證人甲○○於原審證述明白（原審卷第74頁），綜上足
      認被告辯稱：確曾以電話聯絡告訴人還款未果等語，尚符
      情理，否則被告無須捨撥打電話聯絡告訴人還款之簡易方
      式不為，卻以此迂迴方式自李桔明處取得10萬元之必要。
      是被告此部份所辯，應可採信。至告訴人所指：被告可自
      系爭車輛車籍資料查知其住處，竟僅以撥打電話通知告訴
      人，而故意未至告訴人住處聯絡告訴人還款乙節，然被告
      與告訴人就上揭借款未談妥借款條件亦未簽定書面契約，
      已如前述，可知被告無從依據書面契約查知告訴人之住處
      ，縱如告訴人所述可藉由查詢車籍資料方式迂迴查知車主
      即告訴人之住處，然此是否為一般人均可想到之查詢方式
      ，尚有疑義，故被告縱未依上開方式查知告訴人住處而聯
      絡之，或屬被告催告告訴人還款有無過失之問題，尚難據
      以推論被告故意不聯絡告訴人還款，所指尚難遽採。
（六）至於證人李世銘固於偵訊證稱：告訴人甲○○要去贖車時
      ，在北投大業路被告的車行，93年9月3日去的，去的時候
      車行門關起來，因為告訴人甲○○錢不夠，跟伊借1、2萬
      元去贖車，伊去的時候車行整個都關起來，裡面都是空的
      等語（他字第7738號卷第27頁），然並未提出被告借款之
      證據以實其說，況證人劉慶臨自93年間迄今所使用之電話
      號碼均未變更，此據證人劉慶臨於原審證述在卷（原審卷
      第118頁），另告訴人於96年7、8月間因系爭車輛罰單問
      題，而主動聯絡被告及證人劉慶臨一情，亦據證人甲○○
      於原審證述明白（原審卷第75頁），顯見告訴人於93年9
      月間並非無法聯絡被告或證人劉慶臨以解決本件借款事宜
      ，然告訴人於93年間均未曾打電話給證人劉慶臨一情，此
      據證人劉慶臨證述在卷（原審卷第119頁），故證人李世
      銘上揭證稱於93年9月間曾陪同告訴人前往被告位於北投
      大業路之車行還款等語，尚難採信，自難據為被告不利之
      認定。
（七）被告辯稱：並無不法所有意圖乙節，觀諸系爭車輛為告訴
      人於91年間，以64萬5千元向被告經營之車行購買，除支
      付約10餘萬元現金外，另辦理50萬元之貸款，於交付系爭
      車輛予被告時，仍有約40餘萬元之車貸未清償一情，為證
      人甲○○於原審證述在卷（原審卷第73頁、第126頁），
      亦即被告若依一般拍賣程序，經扣除上開車貸後，亦可以
      近20萬元之價格出賣系爭車輛，然被告卻僅以告訴人借款
      金額10萬元之相同金額出賣予李桔明，則被告辯稱：出賣
      系爭車輛時，應無為自己不法所有之意圖，尚非不可採。
四、綜上，依公訴人提出之證據，固足認被告於上揭時地將其保
    管之系爭車輛以10萬元代價出賣予李桔明，然被告係依法行
    使權利，客觀上尚未達到使通常一般之人均不致於有所懷疑
    ，而得確信被告確有為自己不法所有之意圖之程度，而有合
    理懷疑之存在，此外，復查無其他積極事證足認被告有何侵
    占犯行，揆諸首揭說明，被告侵占之犯行尚無從證明，自應
    諭知被告無罪。
五、原審同此認定，諭知被告無罪，核無不合，檢察官循告訴人
    請求上訴意旨略以：被告賣車未合法通知該車所有權人之告
    訴人，即屬侵占，且證人劉慶臨出具書面證稱：被告未曾連
    絡告訴人原審未審酌。且被告未依法拍賣，自屬不法。請撤
    銷原判決等語，然查：劉慶臨之書面資料，為審判外陳述，
    其證據能力，已待斟酌，何況已為其所推翻，且與上開證據
    不符，自難採取。而被告依法為質權轉讓，難認有不法所有
    意圖，是上訴意旨，未提新事證，再為爭執，難認有理由，
    應予駁回。至於有關告訴人得否向被告請求返還系爭車輛或
    賠償，及車輛違規罰款如何處理等，應另循民事或行政訴訟
    途徑解決，尚非本案所得置喙，附此敘明。
據上論斷，應依刑事訴訟法第368條，判決如主文。
本案經檢察官吳國南到庭執行職務。
中    華    民    國    98    年    3     月    6     日
                  刑事第十八庭審判長法  官  吳鴻章
                                    法  官  陳健順
                                    法  官  周政達
以上正本證明與原本無異。
不得上訴。
                                    書記官  廖純瑜
中    華    民    國    98    年    3     月    6     日


司法院資訊處製作；財團法人民間司法改革基金會備份。
